【裁判字號】    98,交聲,2807
【裁判日期】    981217
【裁判案由】    聲明異議
【裁判全文】
臺灣高雄地方法院交通事件裁定        98年度交聲字第2807號
原處分機關  交通部公路總局高雄區監理所
異  議  人
即受處分人  甲○○
上列異議人即受處分人因違反道路交通管理處罰條例案件，對於
交通部公路總局高雄區監理所民國98年9 月14日所為之處分（原
處分案號：高監營裁字第裁80-N00000000號），聲明異議，本院
裁定如下：
    主  文
原處分撤銷。
甲○○汽車駕駛人，駕駛汽車經測試檢定酒精濃度超過規定標準
，處吊扣輕型機器腳踏車駕駛執照拾貳個月，並應接受道路交通
安全講習。
    理  由
一、異議意旨略以：異議人即受處分人甲○○於民國97年1 月15
    日夜間9 時30分許，駕駛車牌號碼TYM-179 號輕型機器腳踏
    車（下稱輕型機車）行經高雄縣仁武鄉○○路97之9 號前，
    為警攔檢並進行酒測，測得呼氣中酒精濃度達每公升1.05毫
    克，警方人員遂以異議人酒後駕車為由，當場舉發異議人有
    道路交通管理處罰條例第35條第1 項第1 款規定之違規行為
    ，嗣於98年9 月14日由交通部公路總局高雄區監理所，處罰
    異議人新臺幣（下同）4 萬5000元之罰鍰。惟異議人因同一
    酒後駕駛行為，業經臺灣高雄地方法院檢察署檢察官命繳納
    4 萬元與國庫，並提供義務勞務60小時，而以97年度偵字第
    3621號為緩起訴處分在案，依行政罰法明定之「一事不二罰
    」原則，上開裁決書所為4 萬5000元罰鍰之處罰，即有違誤
    ，爰依法提出異議等語。
二、按受處分人，不服第8 條主管機關所為之處罰，得於接到裁
    決書之翌日起20日內，向管轄地方法院聲明異議；依道路交
    通管理處罰條例第87條規定向管轄法院聲明異議之期間，自
    裁決送達之翌日起算，並得依法扣除在途期間及聲請回復原
    狀，道路交通管理處罰條例第87條第1 項及道路交通案件處
    理辦法第12條分別定有明文。本件異議人之戶籍地在高雄市
    苓雅區○○街167 巷27號，而原處分機關交通部公路總局高
    雄區監理所亦係向該處送達本件裁決書，有送達證書在卷可
    稽，又原處分機關所在之高雄縣鳳山市，與異議人上開戶籍
    地，非同一鄉鎮市，依前開規定及法院訴訟當事人在途期間
    標準第2 條第1 款、第4 條第1 款第2 目，若異議人不服上
    開處分提起異議，其聲明異議之期間，須加計在途期間4 日
    。而依前揭送達證書及本件聲明異議狀上之交通部公路總局
    高雄區監理所收文戳章所示，異議人於98年9 月15日收受上
    開裁決書後，於98年10月6 日向原處分機關聲明異議，在程
    序上即為適法（計算方式：收受裁決書之翌日即98年9 月16
    日起，起算20日，再加計在途期間4 日，其聲明異議期間屆
    滿日為98年10月9 日），合先敘明。
三、次按，汽車駕駛人，駕駛汽車經測試檢定有酒精濃度超過規
    定標準之情形者，處1 萬5000元以上6 萬元以下罰鍰，並當
    場移置保管其車輛及吊扣其駕駛執照1 年，及應接受道路交
    通安全講習，道路交通管理處罰條例第24條第1 項第2 款、
    第35條第1 項第1 款分別定有明文。而所謂酒精濃度超過規
    定之標準者，依道路交通安全規則第114 條第2 款之規定，
    係指汽車駕駛人飲用酒類或其他類似物後其吐氣所含酒精濃
    度超過每公升0.25毫克或血液中酒精濃度超過0.05% 以上者
    。另按，一行為同時觸犯刑事法律及違反行政法上義務規定
    者，依刑事法律處罰之。但其行為應處以其他種類行政罰或
    得沒入之物而未經法院宣告沒收者，亦得裁處之。前項行為
    如經不起訴處分或為無罪、免訴、不受理、不付審理之裁判
    確定者，得依違反行政法上之義務規定裁處之，行政罰法第
    26條定有明文。而依行政罰法第26條立法理由，「一行為同
    時觸犯刑事法律及違反行政法上義務規定時，由於刑罰與行
    政罰同屬對不法行為之制裁，而刑罰之懲罰作用較強，故依
    刑事法律處罰，即足資警惕時，實無為一事二罰再處行政罰
    之必要，且刑事法律處罰，由法院依法定程序為之，較符合
    正當法律程序，應予優先適用。但罰鍰以外之沒入或其他種
    類行政罰，因兼具維護公共秩序之作用，為達行政目的，行
    政機關仍得併與裁處」，探究其立法目的，無非在處罰目的
    與處罰方式均相同時，若依刑事法律處罰，即足資警惕時，
    實無一事二罰而再處行政罰之必要，但罰鍰以外之沒入或其
    他種類行政罰，因兼具維護公共秩序之作用，為達行政目的
    ，行政機關仍得併予裁處。又刑事訴訟法第253 條之1 所規
    定之緩起訴處分，其中檢察官命被告為金錢給付部分，並得
    為民事強制執行名義，被告因上開緩起訴處分而剝奪其財產
    權，且前揭金錢給付義務亦具有強制性、懲罰性，雖不若易
    科罰金係以支付金錢作為自由刑之替代，惟經由緩起訴處分
    條件之履行使其免於遭檢察官發動起訴程序，仍具有替代刑
    罰之效果，應屬實質之刑事法律處罰；又檢察官命被告提供
    義務勞務部分，雖非刑法所定之刑罰，然實際上已對被告之
    名譽、心理、自由及財產等，產生相當制約，亦應屬實質之
    刑事法律處罰，均有行政罰法第26條第1 項「一事不二罰」
    規定之適用。此外，「緩起訴」處分之最終雖使被告免於刑
    事訴追之效果，與「不起訴」處分之效果相同，然觀諸刑事
    訴訟法第253 條之1 第1 項係於91年2 月8 日增訂，行政罰
    法則係於94年2 月5 日公布，而制定在後的行政罰法第26條
    第2 項僅臚列「不起訴處分或無罪、免訴、不受理、不付審
    理之裁判確定者」，並未將「緩起訴處分」納入。又緩起訴
    處分既非不能證明行為人之犯罪事實，且係行為人有支付一
    定金額或提供相當勞務之實質處罰，已產生實質刑罰之效果
    ，自與上開行政罰法第26條第2 項列舉之不起訴處分等情形
    迥然有別，無從遽為比擬而為相同之處置。再者，酒後駕車
    行為人於受緩起訴處分，如除需繳納一定金額之行政罰鍰外
    ，尚須依緩起訴所指定之條件繳納一定之金錢或服一定之勞
    務，其結果勢必降低刑事被告接受緩起訴之意願，亦與訂定
    緩起訴處分以替代繁複刑事審判程序之制度性機能相悖。是
    制定在後之行政罰法第26條第2 項既未將緩起訴處分列舉其
    中，本於保障人民基本權及「法律明示其一排除其他」之法
    理暨前揭說明，自不能將該條文中「不起訴處分」之範圍，
    擴及性質並不相同之「緩起訴處分」。
四、經查，異議人於97年1 月15日夜間9 時30分許，駕駛車牌號
    碼TYM-179 號輕型機車，行經高雄縣仁武鄉○○路97之9 號
    前，為警攔檢並進行酒測，測得呼氣中酒精濃度達每公升1.
    05毫克，而由原處分機關就此交通違規行為裁處罰鍰4 萬50
    00元之事實，業據異議人於本院審理中自承不諱，並有本件
    舉發違反道路交通管理事件通知單、違反道路交通管理事件
    裁決書附卷可稽，堪以認定。惟異議人因上開飲酒後駕車之
    行為，另由高雄縣政府警察局仁武分局報請臺灣高雄地方法
    院檢察署偵辦，經該署檢察官於97年2 月18日，以97年度偵
    字第3621號為緩起訴處分，定緩起訴期間為1 年，並應於緩
    起訴處分作成後2 個月內，向財團法人臺灣更生保護會高雄
    分會繳納4 萬元，及應於緩起訴處分屆滿前2 個月，向指定
    之團體或社區提供60小時之義務勞務，而上開緩起訴處分於
    97年3 月10日確定後，異議人即於97年3 月24日繳交緩起訴
    處分金4 萬元完畢，並於指定期間完成60小時義務勞務之執
    行等情，有上開緩起訴處分書及臺灣高等法院被告前案紀錄
    表附卷可憑，並經本院調取該案卷宗核閱屬實，亦堪認定。
五、異議人上開酒後駕車之行為，係屬同時觸犯刑事法律及違反
    行政法上義務規定之行為，且前經緩起訴處分確定，異議人
    並已給付4 萬元及提供60小時之義務勞務，而產生實質刑罰
    之效果。揆諸行政罰法第26條規定與前揭說明，原處分機關
    對異議人上開酒後駕車之違規行為為裁罰時，除其行為應處
    以其他種類行政罰，仍得予以裁處外，自不得就該同一違規
    事實再處以「罰鍰」，原處分再予裁處異議人罰鍰，與法自
    屬有違。另道路交通管理處罰條例第35條第8 項固定有汽車
    駕駛人經裁判確定，而處以罰金低於該條例第92條所訂最低
    罰鍰基準規定，應依該條例裁決繳納不足最低罰鍰部分之規
    定。惟檢察官以緩起訴命被告向指定之團體、社區提供義務
    勞務，與道路交通管理處罰條例第35條第8 項經裁判確定處
    以罰金之性質迴異，並無所謂差額可言，自無適用該規定之
    可能。又提供義務勞務雖非繳納金錢，但依刑法第41條第2
    項規定，得易科罰金者，得以提供社會勞動6 小時折算1 日
    ，可知提供義務勞務並非毫無付出，且是否以提供義務勞務
    之方式，作為對被告諭知緩起訴處分所為之負擔，檢察官可
    依情狀考量，是服義務勞務並無違反比例原則，或鼓勵民眾
    喝酒過量駕車之情，一併敘明。
六、從而，異議人就原處分關於裁處罰鍰部分聲明異議，為有理
    由；又原處分機關為本件裁決時，漏未對異議人為應接受道
    路交通安全講習之處罰，且因異議人前於97年3 月24日，已
    將其駕駛執照送交執行吊扣處分（見本件移送書意見欄），
    故未於原處分中，一併依道路交通管理處罰條例第35條第1
    項第1 款規定，諭知吊扣異議人輕型機車駕駛執照12個月，
    惟因本件酒後駕車只有一個交通違規行為，而有關其處罰效
    果之罰鍰、吊扣駕駛執照與施以道路交通安全講習等，與該
    交通違規行為存在與否，均無從分離，是原處分機關就異議
    人本件交通違規行為進行裁決時，原應就罰鍰以外之處罰一
    併諭知（至該處罰是否因業經執行，而毋庸於裁決後再予執
    行，乃屬另一問題），然其就此等部分卻漏未裁處，亦有未
    合。綜上，應由本院將原處分撤銷，另自為裁定如主文第2
    項所示。
七、依道路交通案件處理辦法第20條，道路交通管理處罰條例第
    24條第1 項第2 款、第35條第1 項第1 款，裁定如主文。
中    華    民    國    98    年    12    月    17    日
                  交通法庭  法  官  陳君杰
以上正本證明與原本無異。
如不服本裁定，應於收受送達後5 日內向本院提出抗告狀。
中    華    民    國    98    年    12    月    17    日
                            書記官  紀龍年


司法院資訊處製作；財團法人民間司法改革基金會備份。
